【裁判字號】    95,訴,114
【裁判日期】    950906
【裁判案由】    勞保
【裁判全文】
臺北高等行政法院判決
                                     95年度訴字第00114號
                              .
原      告  甲○○
被      告  勞工保險局
代  表  人  乙○○總經理）住.
訴訟代理人  丙○○
            丁○○
上列當事人間因勞保事件，原告不服行政院勞工委員會中華民國
94年12月9 日勞訴字第0940053557號訴願決定（發文日期：94年
12月20日），提起行政訴訟。本院判決如下：
    主  文
原告之訴駁回。
訴訟費用由原告負擔。
    事  實
一、事實概要：
    原告原以高雄市小港區漁會為投保單位，參加勞工保險為被
    保險人。原告以其因罹患鼻咽癌致咀嚼、嚥下或言語機能遺
    存顯著障害，於民國（下同）94年3 月21日（被告收文日期
    ）檢據申請殘廢給付。案經被告審查，以原告所患未合勞工
    保險殘廢給付標準表之給付標準，與勞工保險條例第53條規
    定不合，乃以94年5 月3 日保給殘字第09460271810 號函（
    下稱原處分）核定所請殘廢給付應不予給付。原告不服，向
    勞工保險監理委員會申請審議，經該會以94年9 月7 日94保
    監審字第1999號審定書駁回。原告仍不服，提起訴願遭決定
    駁回後，遂提起行政訴訟。
二、兩造聲明：
  (一)原告聲明：（原告未於言詞辯論期日到場，茲據其書狀所載
    ，記載其聲明及陳述）
    1.訴願決定、爭議審定及原處分均撤銷。
    2.被告應依勞工保險殘廢給付標準表第41項第4 等級，核付
      原告440 日殘廢給付，計新臺幣（下同）308,000 元，及
      本件殘廢申請書自（94年3 月3 日寄）送達10日（94年3
      月14日）起至清償日止，按年息百分之5 計算之利息。
    3.訴訟費用由被告負擔。
  (二)被告聲明：如主文所示。
三、兩造之爭點：
  (一)原告主張：
    1.原告係由主治醫師親自當面看診，且主治醫師係依據醫學
      專業、本於事實真相、道德良知及病歷上之記載，出具殘
      廢診斷書。主治醫師與特約專科醫師雖均具有國家考試合
      格之醫師證照，惟被告、勞工保險監理委員會及行政院勞
      工委員會所分別囑託之特約專科醫師均未實際對原告問診
      ，徒憑書面資料即認定應不符合勞工保險殘廢給付標準表
      之殘廢給付，且所聘請之醫師僅能審核（職災）診療費用
      ，無法定診斷權責，參酌司法院釋字第535 號解釋，被告
      由特約專科醫師審核病歷、判定病情，係屬嚴重違法。
    2.另案被保險人李文宗，與原告均係罹患鼻咽癌，且病情幾
      近相同，接受幾近相同之放射治療，有相同之後遺症即除
      粥、糊或類似之食物以外完全不能攝取或嚥下。李文宗已
      於91年9 月26日審定成殘，向被告請領殘廢給付，經被告
      依勞工保險殘廢給付標準表第41項第7 等級核付440 日殘
      廢給付在案；則原告於94年3 月3 日，由高雄醫學大學附
      設中和紀念醫院（下稱高醫中和紀念醫院）出具殘廢診斷
      書，審定成殘時，已治療近1 年8 個月，完全符合勞工保
      險條例第53條及勞工保險殘廢給付標準表第41項規定，確
      具法定請領事由，無庸置疑。
  (二)被告主張：
    1.原告以罹患鼻咽癌致咀嚼嚥下機能遺存顯著障害，檢據申
      請殘廢給付，案經被告向高醫中和紀念醫院調取原告病歷
      資料，送請特約專科醫師審查，意見為：「其所患經放射
      治療後有口乾情形，但咀嚼嚥下運動機能無障礙，應仍可
      進食一般食物（惟須避免乾燥食物即可）。」等語，此有
      醫師審查意見附卷可稽。據此，原告所患未達給付標準，
      被告乃以原處分核定否准所請殘廢給付。本案於審議時，
      亦經勞工保險監理委員會特約專科醫師審查，亦同此意見
      。
    2.原告主張被告特約醫師無法定診斷權責云云：按行政程序
      法第36條及第41條第1 項分別規定：「行政機關應依職權
      調查證據，不受當事人主張之拘束，對當事人有利及不利
      事項一律注意。」「行政機關得選定適當之人為鑑定。」
      被告係勞工保險之保險人，於被保險人提出勞工保險各項
      給付申請時，被告須開始行政程序，並有上揭依職權調查
      證據之義務，且於遇有醫理上之諸疑義時，得以具有專業
      知識之第三人即專科醫師，於行政程序中陳述關於特別法
      規或經驗定則之意見，而以其陳述為證據之用。是被告於
      行政程序中將有待進一步調查之案件，請特約專科醫師陳
      述醫學上之意見，以提供醫理見解，係借助其專業意見，
      作為審核給付之參考，於法尚無不合。被保險人之殘廢症
      狀程度常涉醫學專業判斷，非被告之一般行政人員所能逕
      行認定，故被告於審核保險給付案件時，除以被保險人或
      受益人檢附之資料、診斷書等書面資料予以審核外，如有
      必要，亦須另外徵詢專科醫師意見或實地派員訪查瞭解實
      情等，此觀諸勞工保險局組織條例第11條第2 項規定，被
      告得視業務需要聘用兼任醫師12人至20人，及依勞工保險
      條例第28條、第56條規定，保險人（即被告）為審核保險
      給付，得調查有關之文件、得另行指定醫院或醫師複檢等
      規定自明，如謂被告僅能依被保險人所檢附之殘廢診斷書
      所載內容審查，則上開規定將形同具文，亦有損被告審核
      之權限。
    3.至原告另援引最高行政法院94年度判字第933 號判決及李
      文宗乙案。最高行政法院94年度判字第933 號判決，並非
      判例，僅能拘束個案，尚難執為本件應為相同論處之依據
      。被保險人殘廢與否及等級之認定，悉依被保險人診斷殘
      廢時之症狀予以審查認定，為個案判斷，故被保險人雖罹
      患相同疾病，惟因個案病情及治療、癒後情形不同，所遺
      存障害之程度亦不相同，給付等級自有差異，不得逕予比
      附援引。
    理  由
一、原告起訴時，被告之代表人為史哲，嗣於訴訟中變更為乙○
    ○，茲據新任代表人具狀聲明承受訴訟，核無不合，應予准
    許。本件原告經合法通知，無正當理由未於言詞辯論期日到
    場，核無民事訴訟法第386 條各款所列情形，爰依行政訴訟
    法第218 條準用民事訴訟法第385 條第1 項前段，由被告聲
    請而為一造辯論判決。
二、原告主張：原告係由主治醫師親自當面看診，且主治醫師係
    依據醫學專業、本於事實真相、道德良知及病歷上之記載，
    出具殘廢診斷書。主治醫師與特約專科醫師雖均具有國家考
    試合格之醫師證照，惟被告、勞工保險監理委員會及行政院
    勞工委員會所分別囑託之特約專科醫師均未實際對原告問診
    ，徒憑書面資料即認定應不符合勞工保險殘廢給付標準表之
    殘廢給付，且所聘請之醫師僅能審核（職災）診療費用，無
    法定診斷權責；另案被保險人李文宗，與原告均係罹患鼻咽
    癌，且病情幾近相同，接受幾近相同之放射治療，有相同之
    後遺症即除粥、糊或類似之食物以外完全不能攝取或嚥下，
    李文宗已於91年9 月26日審定成殘，向被告請領殘廢給付，
    經被告依勞工保險殘廢給付標準表第41項第7 等級核付440
    日殘廢給付在案；則原告於94年3 月3 日，由高醫中和紀念
    醫院出具殘廢診斷書，完全符合勞工保險條例第53條及勞工
    保險殘廢給付標準表第41項規定。據此，依行政訴訟法第5
    條第2 項及勞工保險條例第53條規定，求為判決如聲明所示
    云云。
三、被告則以：本件被告審查時曾向原告就診之高醫中和紀念醫
    院函詢及索取病歷影本送由被告特約審查醫師審查，勞工保
    險監理委員會亦送請特約專科醫師審查，意見咸認原告鼻咽
    癌經放射治療後，唾液分泌減少，並無相關吞嚥咀嚼神經機
    能障礙，佐以湯汁仍可進食，未達殘廢給付請領標準。被告
    審核殘廢給付之承辦人員均為一般行政人員，而殘廢給付之
    申請給付與否及等級之判定，又常涉及專業醫理之判斷，並
    非該局一般承辦人員所能逕行認定，故原處分機關於審核給
    付案件時，除以被保險人或受益人檢附之保險資料、診斷書
    等書面資料予以審核外，如有必要，亦須另外徵詢專科醫師
    意見或實地派員訪查瞭解實情等，此觀勞工保險局組織條例
    第11條第2 項規定，被告得視業務需要聘用兼任醫師12人至
    20人，勞工保險條例第28條、第56條規定保險人（即被告）
    為審核保險給付，得調查有關之文件、得另行指定醫院或醫
    師複檢等規定自明，如若被告僅能依被保險人所檢附之診斷
    書審查，則上開規定將形同具文，亦有損被告審核之權限。
    是即雖以專門醫師診斷證明為依據，然審查核定權仍在被告
    ，如其審查無任何違法之處，自應予以尊重。求為判決駁回
    原告之訴等語。
四、按勞工保險條例第53條規定：「（第1 項）被保險人因普通
    傷害或罹患普通疾病，經治療終止後，如身體遺存障害，適
    合殘廢給付標準表規定之項目，並經保險人自設或特約醫院
    診斷為永久殘廢者，得按其平均月投保薪資，依同表規定之
    殘廢等級及給付標準，1 次請領殘廢補助費，…。（第2 項
    ）被保險人領取普通傷病給付期滿，或其所患普通傷病經治
    療1 年以上尚未痊癒，如身體遺存障害，適合殘廢給付標準
    規定之項目，並經保險人自設或特約醫院診斷為永不能復原
    者，得比照前項規定辦理。」依勞工保險條例第53條附表即
    勞工保險殘廢給付標準表「咀嚼嚥下及言語機能障害」系列
    第41項障害項目規定「咀嚼、嚥下或言語之機能遺存顯著障
    害者。」為第7 等級殘廢等級，給付標準440 日。同系列附
    註一規定：「咀嚼機能發生障害之主要原因，由於牙齒之損
    壞者，本表已另有專項訂明，此處規定之咀嚼機能障害，係
    專指由於牙齒以外之原因（如頰、舌、軟硬口蓋、顎骨、下
    顎關節等之障害），所引起者。食道狹窄、舌異常、咽喉頭
    支配神經麻痺等引起之嚥下障害，往往併發咀嚼機能障害，
    故兩項障害合併定為「咀嚼、嚥下障害」；同系列附註一之
    (一)規定：「喪失咀嚼嚥下機能」，係指因器質障害或機能障
    害，以致不能作咀嚼、嚥下運動，除流質食物外，不能攝取
    或嚥下者；同系列附註一之(二)規定：「咀嚼、嚥下機能遺存
    顯著障害」，係指不能充分作咀嚼、嚥下運動，致除粥、糊
    、或類似之食物以外，不能攝取或嚥下者。
五、原告為勞工保險之被保險人，以其因罹患鼻咽癌致咀嚼、嚥
    下或言語機能遺存顯著障害，於94年3 月21日檢據申請殘廢
    給付等情，為兩造所不爭，並有勞工保險殘廢給付申請書、
    勞工保險殘廢診斷書附原處分卷足稽，為可確認之事實。
六、本件之爭執，在於原告是否符合勞工保險殘廢給付標準表第
    41項第7等級？經查：
  (一)高醫中和紀念醫院94年3 月3 日出具94年3 月2 日審定成殘
    之勞工保險殘廢診斷書固記載：「傷病名稱：鼻咽癌。治療
    經過：病患因以上診斷，於92年11月12日接受鼻咽切片為鼻
    咽癌，於民國92年12月22日起至民國93年2 月20日止於放射
    線治療科接受放射線治療共計36次，現有咀嚼、嚥下機能遺
    存顯著障害。殘廢近因：放射線治療。殘廢部位：咀嚼、嚥
    下機能遺存顯著障害。」惟參以原告於該院之病歷，可知原
    告因鼻咽癌經放射線治療，唾液分泌減少，但其口腔及口咽
    之咀嚼嚥下機能完整，無神經機能障礙，並無不能充分作咀
    嚼、嚥下運動之情況，尚未達勞工保險殘廢給付標準表第41
    項第7 等級「咀嚼、嚥下機能遺存顯著障害」之殘廢程度。
  (二)本件經被告向高醫中和紀念醫院調取原告病歷資料，送請特
    約專科醫師審查，意見為：「其所患經放射治療後有口乾情
    形，但咀嚼嚥下運動機能無障礙，應仍可進食一般食物（惟
    須避免乾燥食物即可）。」等語，勞工保險監理委員會亦送
    請特約專科醫師審查，意見為：「依94年3 月3 日高雄醫學
    大學附設中和紀念醫院殘廢診斷書及相關病歷審查，本例係
    鼻咽癌經放射治療後，唾液分泌減少，並無相關吞嚥咀嚼神
    經機能障礙，佐以湯汁，仍可進食一般食物，核定未達請領
    標準，並無不當。」等語，各有審查意見表附原處分卷、審
    定卷可稽，亦同上見解。是原告主張：其經放射線治療後，
    有後遺症即除粥、糊或類似之食物以外完全不能攝取或嚥下
    云云，並非可採。
七、至原告舉其他案件，主張被告有違平等原則云云。按勞工保
    險殘廢給付標準表分等級之目的，乃在於就不同之病情及程
    度，給付不同等級，以維實質之平等，故雖為同病症患者，
    惟因個案病情及治療後恢復情形不同，所遺存障害之程度亦
    不同，給付等級自有差異，此由勞工保險條例殘廢給付標準
    表為何立法之結構係以「身體障害之狀態」，即所遺障害之
    程度為評價且為殘廢等級區分之基準，而不以病名為規範之
    基準自明。原告所指張建忠（最高行政法院94年度判字第93
    3 號判決）及李文宗等人，其病症及癒後情形與原告不同，
    有上開判決書、勞工保險殘廢給付申請書暨核定通知書附本
    院卷可參，自無違平等原則。
八、末按勞工保險局組織條例第11條第2 項規定，被告得視業務
    需要聘用兼任醫師12人至20人；勞工保險條例第28條、第56
    條及勞工保險條例施行細則第76條第3 項規定，被告於審核
    勞保給付案件時，除以被保險人所檢附之保險資料、殘廢診
    斷書等書面資料予以審核外，亦得調查有關之文件、得另行
    指定醫院或醫師複檢，並得通知出具殘廢診斷書之醫療機構
    檢送必要之檢查紀錄或有關診療病歷。故專門醫師診斷證明
    僅為參考依據，被告仍應依職權審查被保險人之殘廢程度，
    並認定事實後以為核定。而被告於審查時，請特約專科醫師
    陳述醫學上之意見，以提供醫理見解，係借助其專業意見，
    作為審核給付之參考，於法尚無不合。本件既經被告及勞工
    保險監理委員會送請特約專科醫師依原告治療終止之殘廢診
    斷書、病歷資料予以審核，其審核程序並無違法。原告主張
    ：依殘廢診斷書之記載，原告已符合勞工保險殘廢給付被告
    應依該殘廢診斷書核定，卻僅以特約專科醫師之意見為審查
    依據，未實際對原告問診，徒憑書面資料即認不符勞工保險
    殘廢給付，自非適法云云，係對於被告辦理勞工保險程序之
    誤解，要不足採。
九、綜上所述，原處分以原告所患未合勞工保險殘廢給付標準表
    之給付標準，與勞工保險條例第53條規定不合，核定所請殘
    廢給付應不予給付，認事用法，並無違誤，爭議審定及訴願
    決定，遞予維持，亦無不合，原告訴請如聲明所示，於法無
    據，應予駁回。
據上論結，本件原告之訴為無理由，依行政訴訟法第218 條、第
98條第3 項前段，民事訴訟法第385 條第1 項前段，判決如主文
。
中    華    民    國    95    年     9    月    6     日
                        第一庭審判長法  官  王立杰
                                    法  官  劉錫賢
                                    法  官  胡方新
上為正本係照原本作成。
如不服本判決，應於送達後20日內，向本院提出上訴狀並表明上
訴理由，如於本判決宣示後送達前提起上訴者，應於判決送達後
20日內補提上訴理由書（須按他造人數附繕本）。
中    華    民    國    95    年     9    月    6     日
                                    書記官  陳幸潔


司法院資訊處製作；財團法人民間司法改革基金會備份。
